最　高　行　政　法　院　判　決
                                     100年度判字第1633號
上  訴  人　陸軍專科學校
代　表　人　劉必棟
訴訟代理人　蔚中傑　律師
被 上訴 人　鍾孟（原名鍾宇昇）
          　鍾王梅方
上列當事人間償還公費事件，上訴人對於中華民國99年11月24日
臺中高等行政法院99年度訴字第238號判決，提起上訴，本院判
決如下：
　　主  文
上訴駁回。
上訴審訴訟費用由上訴人負擔。
　　理  由
一、緣被上訴人鍾孟（原審另有周家欽等29名被告，本件上訴
    人僅對被上訴人等2人提起上訴）原就讀於上訴人學校（原
    名陸軍士官學校，民國（下同）87年改制綜合高中，89年10
    月更名為國立陸軍高級中學，94年8月1日改制為陸軍專科學
    校），嗣因降級、無意願就讀，經上訴人予以退學開除學籍
    。上訴人主張依軍事學校預備學校軍費生公費待遇津貼發給
    及賠償辦法（原名國軍各軍事學校退學開除學生賠償費用辦
    法、國軍各軍事學校轉學退學開除學生賠償費用辦法）相關
    規定及兩造間所訂立之行政契約，被上訴人鍾孟應賠償其
    在校期間費用。又被上訴人鍾王梅方為被上訴人鍾孟之母
    ，上訴人併以其應負連帶賠償責任為由，對之提起行政訴訟
    ，遭原審駁回後，遂提起本件上訴。
二、上訴人起訴主張：(一)按國軍各軍事學校招考入學之學生可
    享受公費及軍官養成教育，於畢業後取得軍官任用資格，惟
    學生在校期間如遭退學或開除學者，應賠償其在校期間之費
    用，國防部就有關之賠償事宜訂有「國軍各軍事學校退學開
    除學生賠償費用辦法」，嗣於93年7月27日修正為「軍事學
    校預備學校軍費生公費待遇津貼發給及賠償辦法」，該辦法
    係主管機關為確保國家培養軍事人才之目的及財政支出之合
    理性而訂立，作為自願接受公費軍事教育學生訂立行政契約
    之準據，即國軍各軍事學校就此招生事宜，選擇行政契約作
    為行為方式，與學生及家長達成賠償費用之行政契約。且經
    學校與公費學生訂立契約後，上開辦法即成為契約之內容，
    雙方當事人自應本誠信原則履行契約上之義務（司法院釋字
    第348號解釋、本院96年度判字第995號判決意旨參照）。是
    「國軍各軍事學校轉學退學開除學生賠償費用辦法」第1條
    第1項、第2條第1項、第3條第1項、第4條第1項第1款等規定
    與「軍事學校預備學校軍費生公費待遇津貼發給及賠償辦法
    」，乃為各軍事學校學生入學時與上訴人學校相互約定之契
    約內容，是學生因故遭學校開除或退學，自應依該賠償費用
    辦法履行其義務。(二)本件被上訴人鍾孟與鍾王梅方均與
    上訴人訂有行政契約，而由被上訴人鍾孟享受公費及軍官
    養成教育，並可於畢業後取得軍官任用資格。準此，在兩造
    成立行政契約關係之情形下被上訴人鍾孟與鍾王梅方自應
    受前揭辦法及學生手冊等規定之拘束。又被上訴人鍾孟於
    在學期間，因降級、無意願就讀等由，經上訴人予以退學開
    除學籍在案，而無法繼續於上訴人學校就讀，依「軍事學校
    預備學校軍費生公費待遇津貼發給及賠償辦法」第9條第1項
    、第10條第1項、第12條及陸軍專科學校學則第53條規定，
    應賠償上訴人相關費用，而被上訴人鍾王梅方亦與上訴人簽
    署賠償協議書並經公證，是被上訴人鍾王梅方亦應對上訴人
    負相關費用之賠償責任等語，求為判決被上訴人等2人應給
    付上訴人新臺幣（下同）158,020元，及自起訴狀繕本送達
    之翌日起至清償日止，按年息百分之5計算之利息。如其中
    任一被上訴人已為清償，其他被上訴人於清償範圍內免其責
    任。
三、被上訴人等2人則以：同意上訴人請求，但希望能分期償還
    。
四、原審斟酌全辯論意旨及調查證據之結果，以：上訴人之償還
    公費請求權，是否已罹於時效而消滅？又上訴人對於被上訴
    人等人請求賠償在校期間費用，有無理由？（一）按「公法
    上之請求權，除法律有特別規定外，因五年間不行使而消滅
    。公法上請求權，因時效完成而當然消滅。」行政程序法第
    131條第1項及第2項定有明文。本件上訴人主張被上訴人鍾
    孟原就讀於上訴人學校(現改制為陸軍專科學校），嗣因
    降級、無意願就讀等由，經上訴人予以退學開除學籍，上訴
    人因行政契約對其所生償還公費請求權，於退學生效日即得
    行使，如退學生效日於行政程序法90年1月1日施行前所發生
    ，該賠償請求權原應類推適用民法總則一般消滅時效15年之
    規定（參照民法第125條），惟適用此15年時效後之殘餘期
    間，自行政程序法施行日起算，較行政程序法施行後所定5
    年期間為長，參照民法總則施行法第18條之規定，應自行政
    程序法施行日起適用行政程序法5年時效之規定，亦即該賠
    償請求權之時效應於95年1月1日完成，且該請求權於時效完
    成後即消滅，不待被上訴人抗辯。（二）經查，關於被上訴
    人鍾孟就讀於上訴人學校，其退學日為86年9月11日，上
    訴人因行政契約對其所生償還公費請求權，於上開時日即得
    行使，依前述規定及說明，上訴人對被上訴人之賠償請求權
    之時效於95年1月1日完成，且該請求權於時效完成後即消滅
    ，無須被上訴人抗辯。又被上訴人自退學日至95年1月1日之
    期間，均未有向上訴人繳款之紀錄，此為上訴人所是承，是
    上訴人對被上訴人之賠償請求權之時效，業已時效完成而消
    滅，另被上訴人鍾王梅方，為被上訴人鍾孟之家長，與上
    訴人簽署賠償協議書並經公證，應對上訴人負相關費用之賠
    償責任，惟上訴人對主債務人被上訴人鍾孟之賠償請求權
    之時效，因已時效完成而消滅，已無請求權，此部分應類推
    適用民法第307條之規定，債之關係消滅者，其債權之擔保
    及其他從屬之權利，亦同時消滅，上訴人自不得再向其依不
    真正連帶債務之法律關係，而請求給付。（三）又公法上之
    請求權，因罹於時效而消滅，係屬絕對之消滅，與民事上之
    請求權，係採債務人抗辯權發生主義，非當然消滅請求權，
    有所不同，是上訴人對被上訴人鍾孟之請求權，既因時效
    完成而消滅，不因事後彼此間再對同一賠償請求權之事由，
    予以簽訂協議書並經公證，被上訴人鍾孟同意賠償上訴人
    19萬4千元，並於97年12月8日起開始分期償還上訴人4千元
    ，而使上訴人依行政契約關係，請求被上訴人鍾孟賠償請
    求權，得以回復，上訴人仍不得依該事由主張被上訴人鍾孟
    對其有償還義務。另被上訴人鍾孟與鍾王梅方，於本件
    準備程序或言詞辯論時，雖聲明同意上訴人請求，惟彼等又
    稱上訴人應同意其分期償還，或因經濟情況不佳，無力償還
    等語，按此是否附條件或期限之認諾，有無發生認諾之效力
    ，已非無疑，又民事訴訟法第384條有關當事人於言詞辯論
    時為訴訟標的認諾，應本於其認諾為該當事人敗訴之判決，
    並未為行政訴訟法所準用，且上訴人本件公法上請求權已消
    滅，有如上述，則該等被上訴人自無對已消滅之請求權，經
    承認而發生請求權回復之效力，自不得因該等被上訴人有於
    準備程序或言詞辯論時有前開之陳述，而為彼等敗訴之判決
    ，為其判決理由之基礎，駁回上訴人之訴。
五、本院按：
  (一)按「公法上之請求權，除法律有特別規定外，因五年間不行
    使而消滅。」「公法上請求權，因時效完成而當然消滅。」
    行政程序法第131條第1項及第2項定有明文。又關於公法上
    請求權之消滅時效，時效完成之法律效果應為權利當然消滅
    ，非僅發生義務人得為拒絕給付之抗辯而已，亦有本院95年
    8月份庭長法官聯席會議決議可參。而公法上請求權消滅時
    效之起算與民法同，即自該請求權可行使時起算，並應就具
    體個案判斷之，一旦時效完成即當然消滅，不因另訂其他行
    政契約或事後承認而回復。
  (二)查本件被上訴人鍾孟就讀於上訴人學校，其退學日為86年
    9月11日，上訴人因行政契約對其所生償還公費請求權，於
    上開時日起即得行使，但因退學生效日係於行政程序法90年
    1月1日施行前所發生，該賠償請求權雖類推適用民法總則一
    般消滅時效15年之規定，惟適用此15年時效後之殘餘期間，
    自行政程序法施行日起算，較行政程序法施行後所定5年期
    間為長者，應自行政程序法施行日起適用行政程序法5年時
    效之規定，亦即該賠償請求權之時效至遲應於95年1月1日完
    成；且被上訴人鍾孟自退學日至95年1月1日之期間，均未
    有向上訴人繳款之紀錄，為上訴人所承認，乃原審本於職權
    調查確定之事實，則原判決據以認定本件上訴人對被上訴人
    上開公費賠償請求權之時效，已因時效完成而消滅；而被上
    訴人鍾孟之家長鍾王梅方，雖嗣與上訴人簽署賠償契約、
    公證書等，表示負擔相關費用之賠償責任，惟上訴人對被上
    訴人鍾孟之公費賠償請求權之時效，既已因時效完成而消
    滅，即無是項公費賠償請求權存在，類推適用民法第307條
    之規定，債之關係消滅者，其債權之擔保及其他從屬之權利
    ，亦同時消滅，上訴人即不得再對不存在之主債務依不真正
    連帶債務之法律關係請求給付，於法並無不合，自屬有據。
    原判決復將其論斷得心證之理由詳述在判決書，其認事用法
    ，自無違反論理及經驗法則，亦無判決不備理由或適用法規
    不當之違法情形。上訴人主張本件雙方另立行政契約，為另
    一法律關係，請求權基礎亦有異等云，忽略所稱償還費用協
    議書部分，係於求償公費時效完成當然消滅後之97年5月1日
    所簽訂，乃針對業已消滅依法不存在之公費請求權為協議，
    與法未合，難謂有據，要無足採。
  (三)綜上，原判決並無判決不適用法規或適用法規不當之違法情
    形，亦無判決不備理由或判決理由矛盾之違背法令情事，上
    訴意旨指摘原判決不當各點，均無可採，其據以聲明廢棄原
    判決為無理由，應予駁回。原判決固未詳述被上訴人承認系
    爭公費求償權之法效，惟此仍不影響其認定本件請求權時效
    業已消滅，系爭公費求償權當然消滅，上訴人在原審應為敗
    訴之結果，附此敘明。
六、據上論結，本件上訴為無理由。依行政訴訟法第255條第1項
    、第98條第1項前段，判決如主文。
中　　華　　民　　國　　100　 年　　9　　 月　　22　　日
                    最高行政法院第六庭
                        審判長法官　黃　合　文
                              法官　鄭　忠　仁
                              法官　劉　介　中
                              法官　帥　嘉　寶
                              法官　陳　鴻　斌

以  上  正  本  證  明  與  原  本  無  異
中　　華　　民　　國　　100　 年　　9　　 月　　23　　日
　　　　　　　　　　　　　　　書記官　王　史　民